【裁判字號】    89,上重更(三),163
【裁判日期】    890531
【裁判案由】    擄人勒贖
【裁判全文】
臺灣高等法院臺南分院刑事判決      八十九年度上重更(三)字第一六三號  Ａ
      上  訴  人  臺灣臺南地方法院檢察署檢察官
      上  訴  人
      即  被  告  甲  ○  ○
      共      同
      指定辯護人  本院法官    乙  ○  ○
右上訴人因被告等擄人勒贖案件，不服臺灣臺南地方法院八十七年度重訴字第一號中
華民國八十七年六月廿六日第一審判決（起訴案號：台灣台南地方法院檢察署八十七
年度營偵字第八、一二六號，八十七年度偵字第一○一八號），提起上訴，判決後經
最高法院第三次發回更審，本院判決如左：
      主      文
原判決關於甲○○及丙○○擄人勒贖，強盜暨定應執行刑部分均撤銷。
甲○○、丙○○共同意圖勒贖而擄人，均處死刑，褫奪公權終身，扣案如附表所示之
物均沒收。
      事      實
一、甲○○前有偽造文書、恐嚇及盜匪等前科，所犯強盜罪於民國（下同）八十年三
    月廿一日受有期徒刑十三年、褫奪公權五年之判決確定，於同年接續執行至八十
    三年十一月廿五日縮短刑期假釋出獄。丙○○前於八十四年間犯擄人勒贖罪受無
    期徒刑，褫奪公權終身之判決確定，於同年間因羈押送戒護就醫中乘隙逃亡。二
    人各在假釋及逃亡中，因無固定收入以資維生，乃均萌以擄人之犯罪方法謀奪他
    人財物以應需用。甲○○即先於八十六年十二月十日偕其不知情同居人戴貴蘭向
    不知情之徐如祥、毛天林租住台南縣新化鎮○○路一○二號、中興路一○四巷九
    號、十一號等二處房屋，並預供同夥犯罪之人居住及藏放被害人之處所。丙○○
    即在台北某地電邀住在板橋市之莊新登、簡翌任二人（均已處刑確定）先在板橋
    市○○街ＯＫ便利商店四樓見面，當場告以是否願意參與一件擄人勒贖案，莊、
    簡二人同意後，三人於同年十二月廿八日晚間搭野雞車南下至甲○○住處，翌日
    ，王復邀謝厚吉（亦處刑確定）到場，五人即在上址一○二號（甲○○租住處）
    會合，由甲○○提議以台南縣新營市○○路一二○號「新利成香紙行」負責人蕭
    瑞霖為綁架之對象，經謝厚吉、丙○○、莊新登、簡翌任等四人同意，五人乃基
    於共同擄人勒贖及強取被害人財物之犯意聯絡，共同商定擄人勒贖之具體方法後
    ，旋於同日十八時許，由甲○○引路，謝厚吉駕駛其所有ＩＪ－八三○七號自用
    小客車搭載王、陳、莊、簡等四人，攜帶由丙○○預購之西瓜刀三隻、膠帶四捲
    及少許鉛線等物品，簡翌任亦帶其所有附於鑰匙圈之瑞士小刀一支，行駛至「
    新利成香紙行」前查看該行號之電話號碼後，駕車至台南縣新營市○○路陸橋下
    「東營小廟」前，於同日十八時三十分許，由甲○○以附近之公共電話向蕭瑞霖
    佯稱欲訂購新台幣（下同）三千元之冥紙，蕭瑞霖不疑有詐，即將價值三千元之
    冥錢以其所有ＴＫ－六四二九號箱型車載至「東營小廟」旁，於蕭瑞霖在車上卸
    貨之際，丙○○、簡翌任二人各持西瓜刀一支控制蕭瑞霖之行動自由，謝厚吉見
    狀亦將該車後車廂之車門拉下關好，以防蕭某逃走及外人看見，復以膠帶綑綁蕭
    瑞霖之雙眼，另莊新登、簡翌任亦各持塑膠帶鉛線捆綁其雙手。嗣令蕭某在車廂
    中平躺，由丙○○看管，而由簡翌任駕駛被害人之該廂型車搭載莊新登，另由甲
    ○○（因與蕭瑞霖認識，不便出面，乃將車停於小廟對面一棟大樓停車場）駕駛
    該小客車搭載謝厚吉，同往台南縣新市鄉東洋紡織廠附近之空地，先推由丙○○
    向蕭瑞霖表明要勒贖金錢，因蕭瑞霖開始表示僅能給付三十萬元，引起丙○○等
    人之不滿，共同踼打蕭瑞霖，丙○○並向蕭瑞霖恐嚇稱：「後腳跟把他砍掉！挖
    一個坑把他埋掉！你現在面對的風水不錯，有山也有水！」，致蕭瑞霖心生畏懼
    ，最後同意給付新台幣一百五十萬元之贖金，丙○○等人即將蕭瑞霖載至甲○○
    租住前揭新化鎮○○路一○四巷十一號處，由丙○○、莊新登、簡翌任負責輪流
    看管蕭瑞霖，而甲○○、謝厚吉二人則負責提供飲食及其他必須用品。丙○○於
    同日深夜輪至看管蕭瑞霖時，即不違背共同犯罪之意思強行取走蕭瑞霖身上之現
    金一千二百元，再交給莊新登、簡翌任、甲○○等人外出購物，共同化用。
二、嗣謝厚吉旋於翌日 (八十六年十二月三十日）二時許，駕駛其所有之前開小客車
    搭載陳、莊、簡等四人押著蕭瑞霖至台南縣新市鄉「佳和紡織」附近之公共電話
    亭，脅迫蕭瑞霖打電話回家要求其配偶蕭陳素嬌準備贖金；之後於同日十四時四
    十八分許，丙○○與蕭陳素嬌聯絡交款事宜，約定於同日十七時四十分許，蕭陳
    素嬌乘坐未貼有遮陽紙之計程車，在台南縣新營交流道等候通知，其間丙○○即
    多次以電話指示蕭陳素嬌應循方向，行至國道高速公路南下三二四公里處，丙○
    ○即指示蕭陳素嬌下車將款項丟到對面馬路，然因丙○○見附近似有警方人員埋
    伏，即指示蕭陳素嬌將款項拾回等候通知。丙○○等人因懷疑蕭陳素嬌已報警，
    又未能如願取得贖款，心有怨憤，竟要求贖款提至二百萬元，陳、莊、簡三人並
    毆打蕭瑞霖出氣，以強暴之手段迫使蕭瑞霖錄音向蕭陳素嬌證明其尚生存。謝厚
    吉於同月三十一日下午三時許，因不想繼續參與該事，乃向甲○○、丙○○表明
    欲退出後，即逕行離去。
三、八十七年一月一日二十時五十八分許，簡翌任駕駛Ｎ８－八二○七號由甲○○所
    承租之小客車搭載丙○○，至台南縣歸仁鄉○○○路○段二二九號前電話亭，由
    丙○○下車打電話給蕭陳素嬌時，適警方追蹤出發話地點，即通知附近守候之員
    警前往，俟警發現趨前逮捕時，丙○○因見陌生人趨至，乃持錄音機敲打警員之
    頭部二下（未成傷），然仍為警方制服而逮獲，並扣得錄音機一台及錄音帶一捲
    ；而在旁見狀駕車逃逸之簡翌任，亦於同日二十一時三十分許，在台南市○○路
    與林森路口為警逮獲；並循線於同日二十二時，在台南縣新化鎮○○路一○四巷
    十一號查獲正在看管蕭瑞霖之莊新登，扣得上開供或預供本案犯罪之西瓜刀三支
    、瑞士刀一支、膠帶四捲。謝厚吉於八十七年一月二日十一時，自行至台南縣警
    察局永康分局刑事組投案，甲○○則於八十七年一月十二日二十一時十五分在台
    南市○○路一五四號，經台南縣警察局新營分局循線查獲。
四、案經蕭瑞霖訴由台南縣警察局新營分局、善化分局報請臺灣臺南地方法院檢察署
    檢察官偵查起訴。
      理      由
一、訊據上訴人即被告丙○○對渠等五人共同擄人勒贖及在擄住被害人過程中強取現
    金一千二百元之盜匪犯罪事實，自警訊以迄偵審均供承不諱，核與共同被告謝厚
    吉、莊新登、簡翌任三人於警局，檢察官偵訊中及第一審調查之自白（見八十七
    年度營偵字第八一號偵卷第四六至四九頁正面，五二頁反面至五四頁正面，七九
    、八十頁，原審卷十頁反面及十一頁）及被害人蕭瑞霖於歷次訊問時指訴之情節
    均相符，復經證人即被害人之母蕭陳虺、妻蕭陳素嬌證述被告等有以電話聯絡贖
    款等語，證人即屋主毛天林、徐如祥於警訊及原審有供證被告甲○○有承租房屋
    之事實，復有如附表所示之物品扣案及通信監察案件譯文表、電話監錄一覽表、
    租車契約書、驗傷診斷書等附卷足資佐證。而上開通信監察及電話監錄係在檢察
    官全程指揮偵辦依合法程序取得乙情，已據證人即承辦本案之警員周文騫、吳振
    明、葉明和於本院前審調查中到庭陳明（見本院前審卷八十八年八月五日、十九
    日訊問筆錄），復有臺灣臺南地方法院檢察署八十六年十二月二十日南檢萬正字
    第一四四五號通訊監察書一份附卷足稽，被告丙○○上開犯罪事實已臻明確，此
    部份之犯行，洵堪認定。
二、至於上訴人即被告甲○○矢口否認有參與擄人勒贖之犯行，辯稱：伊並非主謀，
    係丙○○提議要作案，伊不知係要擄人勒贖，至於租屋係單純居住之用，非供擄
    人之用場云云。然查：
（一）被告甲○○對右揭事實於第一審調查時已直認不諱，然被告甲○○於本院前審
      亦否認知悉擄人勒贖等情，惟係辯稱：因伊向被害人蕭瑞霖簽賭六合彩，中了
      十九萬餘元，蕭瑞霖未給付，其乃邀被告等五人共同討債等語，而因被害人蕭
      瑞霖堅決否認有欠債之事，且被告甲○○及其餘共同被告於警訊及偵訊中均未
      提及簽賭六合彩及索討賭債之事，被告甲○○當時所辯顯與事實不符，因而為
      本院前審不採後，被告於本院才又改稱：伊並非主謀，係丙○○提議要作案，
      伊不知係要擄人勒贖云云，已迴避被害人有欠債之事。由被告甲○○先後所辯
      ，已足以窺知被告之情虛，其所辯自難遽予採信，況被告丙○○於本院前審調
      查中已供稱：大家說缺錢花用才擄人，且伊被通緝沒有錢，謝厚吉亦說其缺錢
      用，甲○○就說賣金帛那個人有錢，所以才擄渠等語（見本院前審八十八年八
      月五日訊問筆錄），則其等因缺錢花用始萌擄人勒贖之犯意甚明。
（二）至於被告甲○○聲稱主謀係被告丙○○一節，共同被告謝厚吉、莊新登在本院
      前次審調查時已供認渠等五人作案屬實，且【堅稱本件擄人勒贖，係由甲○○
      提議】，在施行中甲○○係擔任把風，離現場（指在東營小廟旁）不遠等語（
      見本院上重更（一）審卷第八十頁至第八十二頁），而被告丙○○對被告甲○
      ○不敢承認犯案及其為主謀，開庭時極不以為然，且微笑稱大家都有提議（參
      見本院八十九年四月二十五日訊問筆錄），由上開各人所述，參以被害人係被
      告甲○○所誘出，之後又押在甲○○之租住處，且除被告甲○○為在地人外，
      其餘被告均係外地人無地緣關係，顯見被告甲○○應係提謀者，殆無疑義。又
      共同被告謝厚吉、莊新登、簡翌任等三人經認定與本件被告甲○○、丙○○共
      同為擄人勒贖之犯行，各處刑十二年、十三年徒刑判決確定，有本院八十七年
      度上重訴字第一二九六號刑事判決書一份在卷可憑（見上重訴審卷第一六九頁
      至第一七四頁），益見本件係由被告甲○○提議綁架被害人，被告甲○○、丙
      ○○均有參與本件犯罪。
（三）綜上所述，足見被告甲○○所辯應係事後畏究飾卸之詞，自不足採。是本件事
      證已臻明確，被告甲○○上開犯行亦堪認定。
三、核被告甲○○、丙○○之所為，係各犯懲治盜匪條例第二條第一項第九款之意圖
    勒贖而擄人罪。而丙○○雖於本院第一次前審供稱：「我在被害人身上拿出他的
    皮包，內有一千二百元，一千二百元是甲○○從被害人皮包拿出來的，交給我」
    云云（見本院上重訴卷第九四頁），此語就甲○○如何取得該款之方法，語焉不
    詳，經本院前審再行查訊結果，甲○○矢口否認有先拿到該款而交丙○○之事，
    而丙○○二次均堅稱：被害人之皮包是我向被害人拿的，錢也是我拿的，不是甲
    ○○經手再交給我等語（見本院前審卷八十八年二月十一日及八十八年三月二十
    五日訊問筆錄），對答誠懇堅定，核與共同被告簡翌任於偵查中供稱：是丙○○
    把被害人之一二○○元拿出云云（見偵查卷第八十頁）相符。再參閱上開本院上
    重訴卷第九四頁筆錄之製作，書記官係就辯護人所請求訊問一千二百元是如何取
    得，莊新登知否？而先記載丙○○答：「一千二百元是甲○○從被害人皮包拿出
    來的，交給我，放我口袋：：：」，嗣後書記官發現不當再於同行右側上端添加
    「我在被害人身上拿出他的皮包，內有一千二百元：：：」二語內容尚非一致相
    符，然依常情應以後記之答語為正確，是應以丙○○在本院二度之供詞為可採（
    即非先經甲○○強取再交丙○○）。然徵之丙○○於下手強取被害人之皮包現金
    後，仍交給共犯莊新登及簡翌任（此亦為簡某所是承，見偵查卷第七九頁）外出
    購物共同食用，顯見丙○○一人之此一強取同一被害人財物之行為，係基於自始
    取被害人財物之共同犯意，為共同犯罪之一部分，並無違背其他共犯之意思，
    難認係丙○○個人臨時起意，逾越共同犯罪意思之範圍甚明。因而被告甲○○、
    丙○○二人與謝厚吉、莊新登、簡翌任三人間，互有犯意聯絡及行為分擔均屬共
    同正犯。又被告除犯擄人勒贖之罪外，尚有上開強劫被害人財物而犯強盜罪。然
    犯強盜罪而有擄人勒贖之行為者，刑法第三百三十二條第三款有結合犯之特別處
    罰規定，法定刑為死刑或無期徒刑，本罪係以強盜罪及擄人勒贖罪相結合者而言
    ，祇須行為人一面強盜，同時又有擄人勒贖之犯行，二者間之犯意有所關聯，即
    足構成，一有上述行為，即應依該強盜而擄人勒贖之結合犯論處，無所謂強盜係
    屬擄人勒贖犯罪行為之一部，包括於擄人勒贖罪中之可言；但因懲治盜匪條例第
    二條第一項第九款之意圖勒贖而擄人罪，有法定刑為唯一死刑之較重處罰明文，
    後者之特別法雖為前者結合犯之部分法，然依重法優於輕法之法律適用原則，則
    應適用後者之重法，而毋庸援引刑法第三百三十二條第三款結合犯之輕法（最高
    法院七十年台上字第二七六九號判例、八十七年度台上字第四三七二號判決參照
    ）。
四、原審就被告等擄人勒贖部分予以論罪科刑，固非無見，惟查：（一）被告丙○○
    於擄走蕭瑞霖勒贖行為繼續中強取蕭瑞霖身上一千二百元，係基於共同犯罪之意
    思範圍，二者間之犯意有所關聯，雖無所謂強盜係屬擄人勒贖犯罪行為之一部，
    包括於擄人勒贖罪中之可言；但因懲治盜匪條例第二條第一項第九款之意圖勒贖
    而擄人罪，有法定刑為唯一死刑之較重處罰明文，後者之特別法雖為前者結合犯
    之部分法，然依重法優於輕法之法律適用原則，則應適用後者之重法，而毋庸援
    引刑法第三百三十二條第三款結合犯之輕法，而被告甲○○就此強盜罪部分，亦
    應負共同犯罪之責，原判決認強盜行為係另行起意，另單獨論處被告丙○○懲治
    盜匪條例第五條第一項之強盜罪，容有未洽。（二）被告等與共同被告謝厚吉、
    莊新登、簡翌任三人係於八十六年十二月廿八日夜間在甲○○租住處（台南縣新
    化鎮）會合後由甲○○提議謀擄蕭瑞霖，始為全體同意，原判決認定五人在八十
    六年十二月初即基於意圖為自己不法之所有之犯意聯絡，起意共謀擄人勒贖財物
    ，即有未符。（三）西瓜刀三隻、膠帶四捲及少許鉛線等物品係被告丙○○所購
    置，業經被告丙○○供承在卷，原判決認西瓜刀三隻、膠帶四捲及少許鉛線等物
    品為謝厚吉預購，亦有誤會。公訴人上訴指甲○○仍有涉犯強盜部分，指摘原審
    認不能證明為不當，固有理由（惟不另論強盜罪），而原審依職權將被告丙○○
    上訴；甲○○上訴否認事前知情並參與擄人行為，雖均無可取。然原判決關於被
    告二人部分既有上開可議之處，則屬無可維持，應由本院將原判決關於甲○○、
    丙○○（除恐嚇取財部分）部分，均應予撤銷。查被告甲○○、丙○○二人素行
    均不良，已有如事實欄所載之盜匪、擄人勒贖等前科，年青力壯，不耐勞苦，僅
    因缺錢花用而萌擄人勒贖之犯意，於本案位居主導地位強擄無辜之被害人以勒贖
    ，被害人被擄過程殘遭毆打虐待，危害其生命，其破壞社會秩序甚鉅，更嚴重影
    響民心，使人民居無安寧，無可憫恕，依其等犯重罪而均不知悛改，洵無啟新做
    人之期待可能，宜應予與社會永久隔離。爰依上說明並審酌被告二人犯罪之動機
    、目的、手段、所生危害、犯罪後態度等一切情狀，仍處甲○○、丙○○死刑，
    褫奪公權終身。至扣案如附表所示之物，即西瓜刀三把，係被告丙○○所預購，
    為其所有；瑞士刀一把則係共犯簡翌任所有持往現場，於施行犯罪中，僅取用兩
    把西瓜刀，餘暫藏於車上或房間內，已分別經被告丙○○、共犯莊新登供明在卷
    ，是該四支刀械及剩存之膠帶四捲，均為被告等所有，供犯罪或預供犯罪所用之
    物，依法均應諭知沒收。又盜匪所得一千二百元其中一千元購買食物供被告等食
    用另二百元買檳榔，已據被告丙○○供明在卷，既已費失無存，自無從為發還被
    害人之諭知。又被告丙○○【犯後】均坦承其罪，態度良好，被告甲○○則飾詞
    狡辯，惡性較重，然本案為唯一死刑之罪，被告丙○○犯罪時查無足堪憫恕之處
    ，可依刑法五十九條減刑之情狀，因而被告丙○○惡性雖較被告甲○○為輕，然
    亦僅能處同刑，附為記明。
五、公訴意旨（起訴之事實）另以被告丙○○於逮捕時有對於依法執行公務之警員持
    錄音機敲打頭部二下，實施強暴之犯行，而訊之被告丙○○亦不否認於遭警逮捕
    時有動粗，然辯稱因警員未著制服，渠不知係警察等語，衡之被告丙○○對擄人
    勒贖及強盜等重罪犯行自警訊以迄偵審均坦承不諱，絲毫未加隱匿等情以觀，被
    告對不知來者係警察一節應無狡辯之理，是所辯不知逮捕者為警察一節，應可採
    信。況若被告丙○○若有明知為警員而故意於其執行職務時施暴之犯行，亦係另
    行起意，然原審既「未」就此部份加以審究論述，本院依法自不能就此部份加以
    審究，亦附為敘明。
據上論斷，應依刑事訴訟法第三百六十九條第一項前段、第三百六十四條、第二百九
十九條第一項前段，懲治匪條例第二條第一項第九款、第八條，刑法第二十八條、
第三十七條第一項、第三十八條第一項第二款，判決如主文。
本案經檢察官張斗輝到庭執行職務。
中    華    民    國      八十九      年      五      月      三十一    日
                                  臺灣高等法院臺南分院刑事第四庭
                                      審判長法官  陳    義    仲
                                            法官  宋    明    蒼
                                            法官  蔡    崇    義
右正本證明與原本無異。
不得上訴。
                                      法院書記官  李    育    儒
中    華    民    國      八十九      年      六      月       三       日
附錄本案論罪科刑法條全文：
懲治盜匪條例第二條：
有左列行為之一者，處死刑：
九、意圖勒贖而擄人者。
附表：
┌───────┬────┐
│物  品  名  稱│數   量 │
├───────┼────┤
│西   瓜    刀 │三   支 │
├───────┼────┤
│瑞   士    刀 │一   支 │
├───────┼────┤
│膠         帶 │四   捲 │
└───────┴────┘


司法院資訊處製作；財團法人民間司法改革基金會備份。
